臺灣臺中地方法院民事判決
111年度中簡字第831號
原      告  財政部國有財產署中區分署

法定代理人  趙子賢  
訴訟代理人  吳榮昌律師
複代理人    王柏興  
被      告  賴墩益  


上列當事人間請求給付補償金事件，本院於民國111年6月8日言
詞辯論終結，判決如下︰
　　主　　　文
被告應給付原告新臺幣貳萬玖仟捌佰貳拾貳元，及自民國一一○
年八月三十日起至清償日止，按週年利率百分之五計算之利息。
原告其餘之訴駁回。
訴訟費用由被告負擔百分之七，餘由原告負擔。
本判決原告勝訴部分得假執行。
    事實及理由
壹、兩造爭執要旨：
  一、原告主張：臺中市○區○○○段000000地號土地（下稱系爭土
      地）為中華民國所有，由原告所管理。被告自民國90年6
      月起至104年7月止，在系爭土地上搭建鐵皮樓房、棚架，
      占用系爭土地面積達79平方公尺。嗣被告於104年7月間拆
      除棚架及部分鐵皮樓房後，自104年8月起至110年3月止，
      仍占用系爭土地面積達16平方公尺。被告無權占用系爭土
      地，獲有相當於租金之不當得利，致原告受有相當於租金
      之損害，依土地法第105條準用第97條第1項之規定，被告
      自90年6月1日起至110年3月31日止，應給付原告之使用補
      償金如附表所示，共計新臺幣（下同）431,886元。為此
      ，爰依不當得利之法律關係，提起本件訴訟等語，並聲明
      ：被告應給付原告431,886元，及自支付命令送達翌日起
      至清償日止，按週年利率百分之5計算之利息。
  二、被告抗辯：使用補償金屬租金之性質，有關租金給付請求
      權，依民法第126條之規定，因5年間不行使而消滅，且依
      財政部國有財產署77年1月22日臺財產二字第77001228號
      函，本件原告請求之使用補償金應以最近5年為限。而原
      告委請律師於110年6月1日發函予被告催繳補償金，故應
      以該日回溯5年計算，即應自105年6月起至110年3月止為
      追收使用補償金之期間，再以原告所提如附表所示計算式
      計算，可知本件原告得請求被告給付之使用補償金為29,8
      22元等語。並聲明：原告之訴駁回。
貳、得心證之理由：
  一、原告主張系爭土地為中華民國所有，由原告所管理。被告
      自90年6月起至104年7月止，在系爭土地上搭建鐵皮樓房
      、棚架，占用系爭土地面積達79平方公尺。嗣被告於104
      年7月間拆除棚架及部分鐵皮樓房後，自104年8月起至110
      年3月止，仍占用系爭土地面積達16平方公尺等情，業據
      原告提出土地建物查詢資料、地籍圖查詢資料、土地勘清
      查表、現場照片為證，且為被告所不爭執，堪信原告所陳
      上情為真正，本院即採為判決之基礎。
  二、按無權占有他人之土地，可能獲得相當於租金之利益為社
      會之通常觀念（最高法院61年台上字第1695號民事判決要
      旨參照）。本件被告無權占有原告所管理之系爭土地，被
      告係無法律上之原因而受有利益，原告不能使用土地以獲
      取利益因此受有損害，原告自得依不當得利之法律關係請
      求被告返還相當於租金之利益。又依土地法第97條、第10
      5 條之規定，租用基地建築房屋之租金，以不超過土地及
      其建築物申報總價額年息百分之10為限。所謂土地總價額
      ，係以法定地價為準，土地法施行法第25條定有明文。而
      法定地價，依土地法第148 條規定，係土地所有人依該法
      規定所申報之地價。再依平均地權條例施行細則第21條規
      定，公有土地以各該宗土地之公告地價為申報地價。上開
      計收租金限制之規定，非不得據為計算本件相當租金利益
      之標準。原告主張以系爭土地申報地價年息百分之5為計
      算相當於租金之不當得利基準，被告對此表示同意（見本
      院卷第74頁），是被告占用系爭土地自90年6月1月起至11
      0年3月31止，所獲得相當於租金之不當得利應如附表所示
      合計431,886元。
　三、次按利息、紅利、租金、贍養費、退職金及其他1年或不
      及1年之定期給付債權，其各期給付請求權，因5 年間不
      行使而消滅，民法第126 條定有明文。又無法律上之原因
      而獲得相當於租金之利益，致他人受損害時，如該他人返
      還利益請求權已逾租金短期消滅時效之期間，對於相當於
      已罹消滅時效之租金之利益，不得依不當得利之法則，請
      求返還（最高法院49年台上字第1730號民事判決要旨、65
      年度第5 次民庭庭推總會議決定(二)參照）。本件原告先
      於110年6月1日發函被告催繳補償金（見支付命令卷第13
      頁），再於110年7月13日向本院聲請對被告核發支付命令
      （見支付命令卷第5頁），可知原告直至110年6月1日始對
      被告為本件請求，被告既提出時效抗辯，則原告對於被告
      僅得請求自110年6月1日回溯5年即自105年6月1日後所生
      之相當租金不當得利，至105年6月1日以前之相當租金不
      當得利，因已罹於5 年時效，被告自得拒絕給付。準此，
      被告應給付原告相當租金之不當得利為29,822元【計算式
      ：560×19＋12,792＋6,390＝29,822】。
　四、從而，原告依不當得利之規定，請求被告給付原告29,822
      元，及自支付命令送達翌日即110年8月30日起（見110年
      度事聲字第83號卷第33頁電話紀錄）至清償日止，按週年
      利率百分之5計算之利息，為有理由，應予准許；逾此範
      圍之請求，則屬無據，應予駁回。
　五、本件原告勝訴部分係就民事訴訟法第427條第1項訴訟適用
      簡易程序所為被告敗訴之判決，爰依職權宣告假執行。
　六、本件事證已臻明確，兩造其餘攻擊防禦方法及舉證，核於
      判決結果不生影響，爰不一一論斷，附此敘明。
參、訴訟費用負擔之依據：民事訴訟法第79條。　　　
中　　華　　民　　國　　111 　年　　7 　　月　　1 　　日
                  臺中簡易庭    法  官  林筱涵
以上為正本係照原本作成。
如不服本判決，應於送達後20日內，向本院提出上訴狀並表明上
訴理由，如於本判決宣示後送達前提起上訴者，應於判決送達後
20日內補提上訴理由書（須附繕本）。如委任律師提起上訴者，
應一併繳納上訴審裁判費。
中　　華　　民　　國　　111 　年　　7 　　月　　1 　　日
                                書記官  張峻偉
附表：
編號 申報地價 占用面積（㎡） 年息 月使用補償金 占用期間  應給付之使用補償金 1 7,000元 79 5％ 2,304元 90.6.1~101.12.31 139個月 320,256元 2 7,500元 79 5％ 2,468元 102.1.1~104.7.31 31個月 76,508元 3 7,500元 16 5％ 500元 104.8.1~104.12.31 5個月 2,500元 4 8,400元 16 5％ 560元 105.1.1~106.12.31 24個月 13,440元 5 8,000元 16 5％ 533元 107.1.1~108.12.31 24個月 12,792元 6 6,400元 16 5％ 426元 109.1.1~110.3.31 15個月 6,390元 合計431,886元        計算式：申報地價（見本院卷第67頁地價謄本）×占用面積×年息5%÷12＝月使用補償金；月使用補償金×占用月數＝應給付之使用補償金。